【裁判字號】    99,易,686
【裁判日期】    990604
【裁判案由】    偽造文書
【裁判全文】
臺灣臺北地方法院刑事判決               99年度易字第686號
公  訴  人  臺灣臺北地方法院檢察署檢察官
被      告  丁○○
            甲○○
上列被告等因偽造文書案件，經檢察官提起公訴（98年度偵字第
11807號），本院判決如下：
    主  文
丁○○、甲○○均無罪。
    理  由
一、公訴意旨略以：被告丁○○與其母被告甲○○（原名王乙喬
    ）2 人分別係永雋工程開發有限公司（下簡稱永雋公司）及
    玉峰開發實業股份有限公司（下簡稱玉峰公司）之實際負責
    人，乃依法應納稅之義務人，並以製作各類所得扣繳暨免稅
    扣繳憑單及營利事業所得稅結算申報書為其業務。惟被告 2
    人明知告訴人丙○○（原名黃玟黎）於民國93年間並未在永
    雋公司及玉峰公司工作及支薪，竟共同基於偽造文書之犯意
    聯絡，於94年間某時許，在不詳處所，於其等2 人業務上所
    作之永雋公司及玉峰公司93年度工資報表內，登載告訴人於
    93年度自永雋公司及玉峰公司分別領得薪資新臺幣（下同）
    12萬元及36萬元之不實事項，並製作告訴人93年度各類所得
    扣繳暨免扣繳憑單後，據以向財政部臺灣省北區國稅局提出
    ，足以生損害於財政部臺灣省北區國稅局稅捐稽徵之正確性
    及告訴人。嗣經告訴人接獲財政部臺灣省北區國稅局所寄發
    之綜合所得稅核定通知書，通知補繳前開薪資所得之綜合所
    得稅款，始悉上情。因認被告丁○○、甲○○共同涉有行使
    業務登載不實文書罪嫌等語。
二、按犯罪事實應依證據認定之，無證據不得推定其犯罪事實；
    而不能證明被告犯罪者，應諭知無罪之判決，刑事訴訟法第
    154條第2項、第301條第1項分別定有明文。又事實之認定，
    應憑證據，如未能發現相當證據，或證據不足以證明犯罪事
    實，自不能以推測或擬制之方法，為裁判基礎；且認定犯罪
    事實所憑之證據，雖不以直接證據為限，間接證據亦包括在
    內，然而無論直接或間接證據，其為訴訟上之證明，須於通
    常一般人均不致有所懷疑，而得確信其為真實之程度者，始
    得據為有罪之認定。倘其證明尚未達到此一程度，而有合理
    懷疑之存在致無從使事實審法院獲得有罪之確信時，即應由
    法院為諭知被告無罪之判決，最高法院40年台上字第86號、
    76年台上字第4986號判例意旨均同此見解。次按民事法所稱
    之僱傭，係指雙方約定由一方於一定或不定之期限內為他方
    服勞務，他方支付報酬之契約 (民482)，並未限定僱用人給
    付工資、受僱人服勞務之場所及方式，勞動基準法第2條第1
    款及第3 款有關「勞工」、「工資」之立法用語亦同此意旨
    ；是以凡雇主與勞工雙方約定，勞工按雇主指示之方式服其
    勞務，雇主即給付勞動基準法所規定最低工資以上之報酬，
    且其勞務之內容未有違法或違反公序良俗，均為法所不禁。
    則雇主因此將勞工算入，並按實填製工資報表及各類所得扣
    繳暨免扣繳憑單，當無登載不實可言。
三、本件被告丁○○、甲○○就起訴書所載，於93年間分別為永
    雋公司及玉峰公司之實際負責人，且於94年間於其等2 人業
    務上所作之永雋公司及玉峰公司93年度工資報表內，登載告
    訴人丙○○於93年度自永雋公司及玉峰公司分別領得薪資12
    萬元及36萬元之事項，並製作告訴人93年度各類所得扣繳暨
    免扣繳憑單後，據以向財政部臺灣省北區國稅局提出等事實
    ，並不爭執，且對於財政部臺灣省北區國稅局綜合所得稅93
    年度未申報核定通知書2 紙等證據資料亦無意見，則上開事
    實應堪信為真實；惟均爭執告訴人確於93年間，分別有在永
    雋公司及玉峰公司上班，並領有薪資。檢察官則以：告訴人
    丙○○之明確指訴、被告丁○○所稱「平日是以零用金之方
    式給告訴人錢」等語、被告甲○○所稱「平常是告訴人及丁○○跟伊要錢，要多少就給多少」等語，以及財政部臺灣省
    北區國稅局綜合所得稅93年度未申報核定通知書2 紙、財政
    部臺灣省北區國稅局新店稽徵所97年12月26日北區國稅新店
    二字第0971021544號函等，認依被告2 人所述，告訴人並未
    在上開2家公司任職支領薪資，而是被告2人將平日給告訴人
    之零用金虛報為告訴人所支領薪資，足認告訴人並未在上開
    2家公司工作領取薪資等情，因認被告2人確有共同明知不實
    事項而登載於其業務所作成之文書進而行使，而應論以行使
    業務登載不實文書罪責。
四、經查：
(一)告訴人曾於93年間以永雋公司員工之身分加入健保，且為告
    訴人所自承「（問：你的健保在93年度有無加入永雋公司或
    玉峰公司？) 有，那是丁○○叫我加進去的，因為那時候我
    身體不好，要看病。（問：所以你在93年度看病持健保卡時
    ，即是以永雋公司或玉峰公司為投保單位之被保險人名義？
    ) 對」(本院易字卷第32頁背面)、「（提示本院易字卷第46
    頁健保投保保險對象投保資料，問：上面記載你曾經加入永
    雋公司為投保單位之健保？)沒有意見」(本院易字卷第58頁
    背面)，並有中央健康保險局99年3月31日回函及附件足稽；
    則告訴人所稱不知被告2 人將其列為永雋公司員工，進而填
    製工資報表及扣繳憑單，已令人生疑。尤其告訴人更坦承曾
    制作玉峰公司相關報表「（提示玉峰公司付款簽收簿、工務
    所人員組織表，問：上開付款簽收簿、工務所人員組織表上
    以土黃色筆圈出來部分，是否為你所書寫？）這是我的字跡
    沒有錯，但是是丁○○叫我寫的」(本院易字卷同上頁)，足
    令本院合理相信告訴人曾於93年間分別為永雋公司及玉峰公
    司之員工。
(二)依證人乙○○、戊○○分別於本院結證稱「（問：丙○○除
    了買物品、文具之外，在公司或工地，還有做什麼事情？）
    證人乙○○答：在車站那段時間，因為有一個會計走了，丙○○接著辦理會計的工作。（問：你所謂在車站那段期間，
    是什麼車站？) 松山火車站地下鐵，就是我們包的工程，我
    們要載運土方。（提示被告99年6月4日庭呈剩餘土石方處理
    運送聯單，問：你講的松山車站土方工程，是否就是這1 個
    南港車站地下化工程？）是，沒有錯。（問：這個工程是哪
    個公司承包的？) 永雋公司。(問：你有在現場工作嗎？)沒
    有。（問：那你如何知道剛提示給你看得運送聯單，就是關
    於你所謂車站地下化工程？) 因為我開會前要先去工地看一
    下，瞭解進度，才能參加開會。（問：你到工地查看進度時
    ，是否常看到丙○○？) 偶爾看到，有時候載運土方離去工
    地的卡車，永雋公司要付錢給他們，就看到丙○○和被告丁○○一起在發錢給司機，1台車10立方土方，1立方土方約新
    臺幣300元到320元，所以1台車約3000元。(問：你以上講的
    都是在講永雋公司的部分，那玉峰公司的部分，你有看過丙○○在做什麼嗎？) 就跟丁○○一起到玉峰公司辦事，因為
    那個時候玉峰公司的牌子剛買到，就常看到丙○○跟丁○○
    一起進出玉峰公司。」(本院易字卷第105頁背面至第106頁)
    等語、「（問：南港車站土方工程工地，砂石車載運土方，
    如何計算工資？)證人戊○○答：以車次計算，因為每1台車
    容量不完全一樣，所以1台車3000至5000。(問：錢誰發的？
    )錢就丙○○與丁○○現場發。(問：你有親眼看過丙○○拿
    錢給司機嗎？)有看過，我也在現場」(本院易字卷第108頁)
    等語，告訴人既有分別在永雋公司及玉峰公司從事購買物品
    、文具、擔任會計、發放現金給載運土方之司機等情，本院
    確信告訴人於93年間，分別為永雋公司及玉峰公司之員工，
    並有確實從事公司相關工作。
(三)檢察官雖以：告訴人之指訴、被告丁○○所稱「平日是以零
    用金之方式給告訴人錢」等語、被告甲○○所稱「平常是告
    訴人及丁○○跟伊要錢，要多少就給多少」等語，以及北區
    國稅局93年度未申報核定通知書、新店稽徵所函等，主張被
    告2 人係將平日給告訴人之零用金虛報為薪資，足認告訴人
    並未在永雋公司及玉峰公司工作領取薪資等情，因認被告 2
    人確有共同明知不實事項而登載於其業務所作成之文書進而
    行使。惟查：告訴人之指述，本以被告犯罪為目的，不得據
    以為唯一認定被告犯罪之證據，必須參酌其他事證，做全盤
    判斷；被告2 人所稱將平日給告訴人之零用金作為薪資部分
    ，民事法並未規定給付工資之方式已如上述，以零用金作為
    薪資給付，法未禁止；至於國稅局93年度未申報核定通知書
    、新店稽徵所函部分，係因告訴人之檢舉，陳述其並未在永
    雋公司及玉峰公司工作，自有國稅局函及附件之產生。凡此
    均無法令本院形成被告2 人確有共同明知不實事項而登載於
    其業務所作成之文書進而行使之確信。
(四)據上論述，檢察官所舉證據，雖能證明被告丁○○、甲○○
    於94年間於業務上所作之93年度工資報表內，登載告訴人於
    93年度自永雋公司及玉峰公司分別領得薪資12萬元及36萬元
    ，並製作告訴人93年度各類所得扣繳暨免扣繳憑單後，據以
    向財政部臺灣省北區國稅局提出等事實；惟就告訴人於93年
    間並未在永雋公司及玉峰公司任職之事實所提出之證據，仍
    無能令本院獲有被告有共同明知不實事項而登載於其業務所
    作成之文書之確信，而仍有合理懷疑；公訴人又無其他積極
    證據證明告訴人確未於93年間在永雋公司及玉峰公司任職之
    事實，則本院即無法獲得被告有共同明知不實事項而登載文
    書之確信，進而自亦無由據此認定被告成立行使業務登載不
    實文書之犯罪。
五、綜上所述，被告2人既無任何登載不實犯行，即與刑法第215
    條業務登載不實文書罪之要件不符，自難逕以該罪相繩，更
    遑論刑法第216 條之行使罪。此外，復查無其他積極證據足
    資認定被告有何登載不實罪行可言。既不能證明被告犯罪，
    即應為無罪判決之諭知。
據上論斷，應依刑事訴訟法第301條第1項，判決如主文。
本案經檢察官林冠佑到庭執行職務。
中    華    民    國    99    年    6     月    4     日
                  刑事第四庭    法  官  呂政燁
以上正本證明與原本無異。
如不服本判決應於收受送達後10日內向本院提出上訴書狀，並應
敘述具體理由；其未敘述上訴理由者，應於上訴期間屆滿後20日
內向本院補提理由書（均須按他造當事人之人數附繕）「切勿逕
送上級法院」。
                                書記官  呂欣穎
中    華    民    國    99    年    6     月    4     日

司法院資訊處製作；財團法人民間司法改革基金會備份。
